臺灣臺中地方法院刑事判決
111年度金訴字第684號
公  訴  人  臺灣臺中地方檢察署檢察官
被      告  涂毓庭



            涂育倫



            林志穎


上列被告因詐欺等案件，經檢察官提起公訴（111年度偵字第129
76號），被告就被訴事實為有罪之陳述，本院裁定行簡式審判程
序，判決如下：
    主    文
涂毓庭、涂育倫、林志穎犯如附表二所示之罪，各處如附表二主
文欄所示之刑及沒收。均應執行有期徒刑壹年伍月。
    事    實
一、涂毓庭、涂育倫、林志穎於民國110年8月間，加入真實姓名
    、年籍不詳，綽號「小金」、「小心」之人及其他姓名、年
    籍、人數不詳之成員共組之三人以上，以實施詐術為手段，
    具有持續性、牟利性而有結構性組織之詐欺集團（下稱本案
    詐欺集團，涂毓庭、涂育倫、林志穎所涉參與犯罪組織部分
    ，經檢察官另案起訴），涂毓庭、涂育倫擔任提領贓款之車
    手工作，林志穎擔任交付人頭帳戶予領款車手及向車手收取
    詐得款項之收水工作。涂毓庭、涂育倫、林志穎、「小金」
    、「小心」及本案詐欺集團其他成員，共同意圖為自己不法
    之所有，基於三人以上共同詐欺取財及掩飾、隱匿詐欺犯罪
    所得、去向之洗錢之犯意聯絡，先由本案詐欺集團成員以不
    詳方式，取得張靖佩所申設之中華郵政股份有限公司南港昆
    陽郵局，帳號000-00000000000000號帳戶（下稱本案人頭帳
    戶）之提款卡及密碼，再以如附表一所示之詐騙方式，詐騙
    如附表一所示之詹凌翔、蘇柏旭、黃恆欽、林綺慧（下稱詹
    凌翔等4人），致渠等均陷於錯誤，而依指示於如附表一所
    示之匯款時間，將如附表一所示之金額匯入本案人頭帳戶內
    。嗣「小金」於110年8月17日某時，在臺中市益民商圈內某
    處，將本案人頭帳戶之提款卡交予林志穎，林志穎即將該提
    款卡交予涂毓庭，再由涂育倫陪同涂毓庭依「小心」之指示
    於如附表一所示之提領時間、地點，提領如附表一所示之金
    額，並將所提領之款項交予林志穎，林志穎再轉交予「小金
    」。嗣因詹凌翔等4人察覺有異，報警處理，經警循線查悉
    上情。
二、案經蘇柏旭、林綺慧訴由臺中市政府警察局第二分局報告臺
    灣臺中地方檢察署檢察官偵查起訴。
    理    由
一、被告涂毓庭、涂育倫、林志穎所犯係死刑、無期徒刑、最輕
    本刑為3年以上有期徒刑以外之罪，其於準備程序中就被訴
    事實為有罪之陳述，經法官告知簡式審判程序之旨，並聽取
    當事人之意見後，本院認為適宜由受命法官獨任進行簡式審
    判程序。
二、上揭犯罪事實，業據被告3人於本院審理中坦承不諱，核與
    如附表一證據及出處欄所示之證人於警詢中之證述情節大致
    相符，並有該欄所示之證據及員警職務報告（偵卷第71至72
    頁）、本案人頭帳戶交易明細各1份（偵卷第109頁）、被告
    涂育倫、涂毓庭前往提領贓之監視器畫面截圖6張、被告林
    志穎、涂育倫駕車至台中市北區益民商圈之監視器畫面截圖
    2張、被告3人在台中市北區益民商圈同行之監視器畫面截圖
    3張、車輛詳細資料報表2份（偵卷第180至189頁）在卷可稽
    ，足認被告3人前揭任意性自白與事實相符。是本案事證明
    確，被告3人犯行均堪認定，應予依法論科。
三、論罪科刑：
　㈠按共同實行犯罪行為之人，在合同意思範圍以內，各自分擔
    犯罪行為之一部，相互利用他人之行為，以達其犯罪之目的
    者，即應對於全部所發生之結果，共同負責，不問犯罪動機
    起於何人，亦不必每一階段犯行，均經參與。又關於犯意聯
    絡，不限於事前有所協議，其於行為當時，基於相互之認識
    ，以共同犯罪之意思參與者，亦無礙於共同正犯之成立。且
    數共同正犯之間，原不以直接發生犯意聯絡者為限，即有間
    接之聯絡者，亦包括在內（最高法院98年度台上字第4384號
    、98年度台上字第713 號判決意旨參照）。查本件犯罪型態
    ，歷經取得人頭帳戶以供詐欺匯款使用、對被害人施以詐術
    、指示匯款、提領款項、轉交款項等各階段；均需由多人分
    工，始能完成之犯罪，故各成員彼此間，雖因分工不同而未
    必均認識或確知彼此參與分工細節，然既參與取得被害人財
    物之全部犯罪計劃一部分行為，相互利用其一部行為，以共
    同達成不法所有之犯罪目的，並未逾越合同意思範圍。是被
    告涂毓庭、涂育倫分擔提領被害人受騙款項之工作，被告林
    志穎分擔交付人頭帳戶提款卡及收水之工作，且均可得而知
    所提領之款項均係詐欺犯罪所得之財物，猶以自己犯罪之意
    思而加入，主觀上顯有共同犯罪之意思聯絡，客觀上亦有相
    互利用彼此之行為作為自己行為一部之行為分擔甚明，縱被
    告3人不認識其他成員，亦未必知悉他人所分擔之犯罪分工
    內容，或未能確切知悉詐騙被害人之模式，然既相互利用彼
    此犯罪角色分工，形成單一共同犯罪整體，以利施行詐欺取
    財、洗錢，揆諸前揭說明，自應就全部犯罪結果共同負責。
　㈡按洗錢防制法之立法目的，依同法第1條規定，係在於防範及
    制止因特定犯罪所得之不法財物或財產上利益，藉由洗錢行
    為（例如經由各種金融機構或其他交易管道），使其形式上
    轉換成為合法來源，以掩飾或切斷其財產或財產上利益來源
    與犯罪之關聯性，而藉以逃避追訴、處罰。準此以觀，洗錢
    防制法洗錢罪之成立，除行為人在客觀上有掩飾或隱匿因特
    定犯罪所得財產或財產上利益之具體作為外，尚須行為人主
    觀上具有掩飾或隱匿其財產或利益來源與犯罪之關聯性，使
    其來源形式上合法化，以逃避國家追訴、處罰之犯罪意思，
    始克相當。倘行為人意圖掩飾或隱匿特定犯罪所得來源，而
    將特定犯罪所得直接消費處分，甚或交予其他共同正犯，由
    共同正犯以虛假交易外觀掩飾不法金流移動，即難認單純犯
    罪後處分贓物之行為，應仍構成洗錢防制法第2條之洗錢行
    為（最高法院108年度台上字第1744號判決參照）。查被告
    涂毓庭、涂育倫提領詹凌翔等4人遭詐騙匯入本案人頭帳戶
    之款項後，交予被告林志穎再轉交上手之舉，在於將詐騙贓
    款，藉由人頭帳戶掩飾或隱匿犯罪所得來源，並層層轉交予
    本案詐欺集團成員，在客觀上得以切斷詐騙所得金流之去向
    、所在，阻撓國家對詐欺犯罪所得之追查，且被告3人知悉
    該等舉止得以切斷詐欺金流之去向，主觀上亦具有掩飾、隱
    匿該財產與犯罪之關聯性，以逃避國家追訴、處罰之犯罪意
    思，其所為係屬洗錢防制法第2條所稱之洗錢行為甚明。　
    　
　㈢核被告3人所為，均係犯刑法第339條之4第1項第2款之三人以
    上共同犯詐欺取財罪及洗錢防制法第14條第1項之一般洗錢
    罪。被告3人上開犯行，均與共同被告、「小金」、「小心
    」及本案詐欺集團其他成員間，有犯意聯絡及行為分擔，為
    共同正犯。
　㈣被告涂毓庭、涂育倫如附表一編號1、3、4所示，就各該被害
    人受騙匯入本案人頭帳戶內之款項，雖分別有多次提領情形
    ，然均係於密接之時、地為之，且係侵害同一法益，各行為
    之獨立性極為薄弱，難以強行分開，應為數個舉動之接續施
    行，屬接續犯，應各論以一罪。被告3人前揭犯行，均係以
    一行為觸犯三人以上共同犯詐欺取財罪及一般洗錢罪2罪名
    ，為想像競合犯，應依刑法第55條規定，各從一重以三人以
    上共同犯詐欺取財罪處斷。被告3人就附表一所示犯行，犯
    意各別，行為互殊，且侵害不同被害人之財產法益，應予分
    論併罰。　　　　
  ㈤按想像競合犯係一行為觸犯數罪名，行為人犯罪行為侵害數
    法益皆成立犯罪，僅因法律規定從一重處斷科刑，而成為科
    刑一罪而已，自應對行為人所犯各罪均予適度評價，始能對
    法益之侵害為正當之維護。因此法院於決定想像競合犯之處
    斷刑時，雖以其中最重罪名之法定刑作為裁量之準據，惟具
    體形成宣告刑時，亦應將輕罪之刑罰合併評價。基此，除非
    輕罪中最輕本刑有較重於重罪之最輕本刑，而應適用刑法第
    55條但書規定重罪科刑之封鎖作用，須以輕罪之最輕本刑形
    成處斷刑之情形以外，則輕罪之減輕其刑事由若未形成處斷
    刑之外部性界限，自得將之移入刑法第57條或第59條之科刑
    審酌事項內，列為是否酌量從輕量刑之考量因子。是法院倘
    依刑法第57條規定裁量宣告刑輕重時，一併具體審酌輕罪部
    分之量刑事由，應認其評價即已完足，尚無過度評價或評價
    不足之偏失（最高法院109 年度台上字第3936號判決意旨參
    照）。查被告3人於本院審理時已就所涉一般洗錢罪之犯罪
    事實為自白，本應依洗錢防制法第16條第2項之規定減輕其
    刑，雖因想像競合犯之關係而從一重之三人以上共同犯詐欺
    取財罪處斷，上開輕罪之減輕其刑事由未形成處斷刑之外部
    性界限，仍應於依刑法第57條之規定量刑時，審酌上開輕罪
    之減輕其刑事由，作為其等量刑之有利因子。
　㈥爰以行為人之責任為基礎，審酌被告3人正值青年，本應依循
    正途獲取穩定經濟收入，竟因貪圖不法利益，率而加入本案
    詐欺集團，擔任提款或收款之車手、收水工作，共同詐騙詹
    凌翔等4人，價值觀念實有偏差；尤其正值詐欺犯罪猖獗之
    今日，思慮未周受騙上當之民眾不知凡幾，所損失金額更加
    難以估計，被告3人無視於政府一再宣誓掃蕩詐騙犯罪之決
    心，猶執意以身試法而甘為詐騙者之羽翼，潛在影響之被害
    民眾為數非少，妨害社會正常交易秩序及人我間之互信基礎
    ，造成被害人等財產損失及精神痛苦，且為掩飾不法所得與
    詐欺行為有關，復為洗錢之行為，危害非輕，所為殊值非難
    。惟考量被告3人犯後坦承犯行，態度尚佳，且合於洗錢防
    制法第16條第2項所定減輕其刑事由；另酌以被告3人加入本
    案詐欺集團之時間、擔任之角色、本案參與情形、所生損害
    等犯罪情節，兼衡被告涂毓庭自述學歷為二專肄業之智識程
    度、目前從事防水塗料施工、月收入約新臺幣（下同）3至4
    萬元、經濟情形勉持、須扶養2名女兒之生活狀況；被告涂
    育倫自述學歷為高中畢業之智識程度、目前從事防水塗料施
    工、月收入約3至4萬元、經濟情形勉持、須扶養父母之生活
    狀況；被告林志穎自述學歷為大學肄業之智識程度、目前從
    事地板鋪設施工、月收入約4萬元、經濟情形勉持、無扶養
    親屬之生活狀況（本院卷第81頁）等一切情狀，就其等所犯
    各罪，分別量處如附表二所示之刑。且參以被告3人所犯各
    罪，均於同一日所為，時間密接，犯罪手段與態樣相同，同
    為侵害財產法益，所擔任之角色均相同，並參諸刑法第51條
    第5款係採限制加重原則，而非累加原則之意旨，以及參與
    情節暨詹凌翔等4人所受財產損失等情況，就其等所犯數罪
    ，分別定其應執行刑如主文所示。　
四、沒收：
  ㈠按犯罪所得，屬於犯罪行為人者，沒收之；前二項之沒收，
    於全部或一部不能沒收或不宜執行沒收時，追徵其價額，刑
    法第38條之1第1項前段、第3項定有明文。次按共同犯罪行
    為人之組織分工及不法所得，未必相同，其所得之沒收，應
    就各人分得之數為之，亦即依各共犯實際犯罪利得分別宣告
    沒收（最高法院104年8月11日第13次刑事庭會議決議參照）
    。又所謂各人「所分得」，係指各人「對犯罪所得有事實上
    之處分權限」，法院應視具體個案之實際情形而為認定；是
    倘若共同正犯各成員內部間，對於不法利得分配明確時，即
    應依各人實際分配所得沒收。
　㈡查被告林志穎就本件犯行，獲得提領款項2%之報酬，業據其
    於警詢中供承明確（偵卷第105頁），經核算後，如附表一
    報酬欄所示之金額，為其各該犯行之犯罪所得，而該等犯罪
    所得並未扣案，為避免被告林志穎因犯罪而坐享其得，爰依
    前揭規定，於其所犯各該罪責主文項下宣告沒收，並於全部
    或一部不能沒收或不宜執行沒收時，追徵其價額。
　㈢被告3人所提領、收取而未扣案之如附表一所示之提領金額，
    固均為被告3人作為本案詐欺集團之成員，共犯本案之罪所
    得之財物，然因各該款項均已轉交本案欺集團上手成員，非
    在被告3人支配管領中，已如前述。且衡諸目前司法實務查
    獲之案件，詐欺集團之車手、收水，通常於提領、收取贓款
    後，對於贓款並無何處分權限，僅暫時保管即轉交上手詐欺
    集團成員，且尚無證據足認被告3人有分得上開犯罪所得之
    情形，爰不予宣告沒收。又被告涂毓庭、涂育倫均供稱並未
    收到任何報酬等語（偵卷第75、93頁），且卷存事證亦無從
    證明被告涂毓庭、涂育倫因本件犯行而獲有報酬，依罪疑有
    利於被告原則，尚無從宣告沒收其等之犯罪所得，附此敘明
    。
據上論斷，依刑事訴訟法第273條之1第1項、第299條第1項前段
，洗錢防制法第14條第1項，刑法第11條、第28條、第339條之4
第1項第2款、第55條、第51條第5款、第38條之1第1項前段、第3
項，刑法施行法第1條之1第1項，判決如主文。
本案經檢察官鄒千芝提起公訴，檢察官陳僑舫到庭執行職務。
中　　華　　民　　國　　111 　年　　6 　　月　　30　　日
                  刑事第九庭    法  官  鄭永彬
以上正本證明與原本無異。
如不服本判決應於收受判決後20日內向本院提出上訴書狀，並應
敘述具體理由；其未敘述上訴理由者，應於上訴期間屆滿後20日
內向本院補提理由書（均須按他造當事人之人數附繕本）「切勿
逕送上級法院」。
告訴人或被害人如不服判決，應備理由具狀向檢察官請求上訴，
上訴期間之計算，以檢察官收受判決正本之日起算。
                                書記官  林奕珍
中　　華　　民　　國　　111 　年　　6 　　月　　30　　日
附錄本判決論罪科刑法條：
刑法第339條之4第1項
犯第339條詐欺罪而有下列情形之一者，處1年以上7年以下有期
徒刑，得併科1百萬元以下罰金：
一、冒用政府機關或公務員名義犯之。
二、三人以上共同犯之。
三、以廣播電視、電子通訊、網際網路或其他媒體等傳播工具，
    對公眾散布而犯之。
洗錢防制法第14條第1項
有第二條各款所列洗錢行為者，處7年以下有期徒刑，併科新臺
幣5百萬元以下罰金。
附表一：
編號 被害人 詐騙方式 匯款時間及金額（新臺幣） 提領時間、地點及金額（新臺幣） 證據及出處     報酬  1 詹凌翔（ 未提告 ） 本案詐欺集團成員於110年8月17日下午3時39分許，透過電話與詹凌翔聯絡，假冒電商、郵局客服人員，佯稱網路購物設定錯誤，須依其指示關閉網路轉帳等語，致使詹凌翔陷於錯誤，於右列時間匯款右列金額至本案人頭帳戶。 110年8月17日下午4時18分許，匯款4萬9,101元。 於110年8月17日下午4時21分至23分許，在元大商業銀行北台中分行（臺中市○區○○路○段000號）自動櫃員機，分別提領2萬元、2萬元、9,000元（共計4萬9,000元）。 ①證人即被害人詹凌翔於警詢中之證述（偵卷第112至113頁）。 ②詹凌翔之新竹縣政府警察局新埔分局石光派出所陳報單、金融機構聯防機制通報單、受理詐騙帳戶通報警示簡便格式表、受理各類案件紀錄表、受理案件證明單各1份（偵卷第111、114至117頁）。 ③詹凌翔之網路匯款記錄手機畫面截圖1張（偵卷第118頁）。 ④詹凌翔與詐欺集團成員通話紀錄翻拍照片5張（偵卷第118至120頁）。 ⑤涂毓庭提領贓款之監視器畫面截圖4張（偵卷第179頁上）。     林志穎(2%)：980元。  2 蘇柏旭（ 提告 ） 本案詐欺集團成員於110年8月17日下午3時40分許，透過電話與蘇柏旭聯絡，假冒網購公司人員、銀行行員，佯稱購物設定錯誤，須依其指示操作ATM等語，致使蘇柏旭陷於錯誤，於右列時間匯款右列金額至本案人頭帳戶。 110年8月17日下午4時32分許，匯款1萬1,234元。 於110年8月17日下午4時39分許，在全家便利商店臺中一中讚門市○○○市○區○○街000號1樓）自動櫃員機，提領1萬1,000元。 ①證人即告訴人蘇柏旭於警詢中之證述（偵卷第130至131頁）。 ②蘇柏旭之新北市政府警察局淡水分局中正路派出所陳報單、內政部警政署反詐騙諮詢專線紀錄表、金融機構聯防機制通報單、受理詐騙帳戶通報警示簡便格式表、受理案件證明單、受理各類案件紀錄表各1份（偵卷第129、132至133、136至139頁）。 ③蘇柏旭之匯款交易明細表1張（偵卷第134頁）。 ④蘇柏旭與與詐欺集團成員通話紀錄翻拍照片1張（偵卷第135頁）。 ⑤涂毓庭提領贓款之監視器畫面截圖1張（偵卷第179頁下）。     林志穎(2%)：220元。  3 黃恆欽（ 未提告 ） 本案詐欺集團成員於110年8月15日下午6時40分許、110年8月16日下午4時3分許，透過電話與黃恆欽聯絡，假冒客服人員、銀行人員，佯稱購物設定錯誤，須依其指示操作ATM等語，致使黃恆欽陷於錯誤，於右列時間匯款右列金額至本案人頭帳戶。 110年8月17日下午4時46分許，匯款2萬7,056元。 於110年8月17日下午4時49分至51分許，在統一便利商店錦新門市○○○市○區○○街00○0號）自動櫃員機，分別提領2萬元、7,000元。 ①證人即被害人黃恆欽於警詢中之證述（偵卷第142至143頁）。 ②黃恆欽之高雄市政府警察局楠梓分局右昌派出所陳報單、受理案件證明單、內政部警政署反詐騙諮詢專線紀錄表、受理各類案件紀錄表、受理詐騙帳戶通報警示簡便格式表各1份（偵卷第141、144至149頁）。 ③黃恆欽與詐欺集團成員通話紀錄翻拍照片3張（偵卷第152至154頁）。 ④黃恆欽匯款帳戶之存摺內頁、封面影本各1張（偵卷第155至156頁）。 ⑤涂毓庭提領贓款之監視器畫面截圖1張（偵卷第180頁上）。     林志穎(2%)：540元。  4 林綺慧（ 提告 ） 本案詐欺集團成員於110年1月1日下午5時17分許，透過電話與林綺慧聯絡，假冒商家、郵局客服人員，佯稱購物設定錯誤，須依其指示操作ATM等語，致使林綺慧陷於錯誤，於右列時間匯款右列金額至本案人頭帳戶。 110年8月17日下午5時49分許、5時54分許，分別匯款1萬4,985元、6,712元。 於110年8月17日下午5時57分至58分許，在全家便利商店臺中一中讚門市○○○市○區○○街000號1樓）自動櫃員機，分別提領2萬元、1,000元。 ①證人即告訴人林綺慧於警詢中之證述（偵卷第163至167頁）。 ②林綺慧之花蓮縣警察局吉安分局仁里派出所陳報單、受理各類案件紀錄表、受理案件證明單、內政部警政署反詐騙諮詢專線紀錄表、受理詐騙帳戶通報警示簡便格式表、金融機構聯防機制通報單各1份（偵卷第157至161、169至175頁）。 ③林綺慧匯款帳戶存摺封面影本2張（偵卷第177頁）。 ④涂毓庭提領贓款之監視器畫面截圖2張（偵卷第217至219頁）。     林志穎(2%)：420元。  
附表二：
編號      事實                主文 1 事實、附表一編號1 涂毓庭三人以上共同犯詐欺取財罪，處有期徒刑壹年。 涂育倫三人以上共同犯詐欺取財罪，處有期徒刑壹年。 林志穎三人以上共同犯詐欺取財罪，處有期徒刑壹年。未扣案之犯罪所得新臺幣玖佰捌拾元沒收，於全部或一部不能沒收或不宜執行沒收時，追徵其價額。 2 事實、附表一編號2 涂毓庭三人以上共同犯詐欺取財罪，處有期徒刑壹年。 涂育倫三人以上共同犯詐欺取財罪，處有期徒刑壹年。 林志穎三人以上共同犯詐欺取財罪，處有期徒刑壹年。未扣案之犯罪所得新臺幣貳佰貳拾元沒收，於全部或一部不能沒收或不宜執行沒收時，追徵其價額。 3 事實、附表一編號3 涂毓庭三人以上共同犯詐欺取財罪，處有期徒刑壹年。 涂育倫三人以上共同犯詐欺取財罪，處有期徒刑壹年。 林志穎三人以上共同犯詐欺取財罪，處有期徒刑壹年。未扣案之犯罪所得新臺幣伍佰肆拾元沒收，於全部或一部不能沒收或不宜執行沒收時，追徵其價額。 4 事實、附表一編號4 涂毓庭三人以上共同犯詐欺取財罪，處有期徒刑壹年。 涂育倫三人以上共同犯詐欺取財罪，處有期徒刑壹年。 林志穎三人以上共同犯詐欺取財罪，處有期徒刑壹年。未扣案之犯罪所得新臺幣肆佰貳拾元沒收，於全部或一部不能沒收或不宜執行沒收時，追徵其價額。